臺灣臺中地方法院刑事判決　　　　　　　　　　　　　　九十三年度自字第六四號
　　自　訴　人　丁○○
　　自訴代理人　施家治律師
　　被　　　告　甲○○
　　　　　　　　乙○○
　　　　　　　　丙○○
右列被告等因詐欺案件，經自訴人提起自訴，本院判決如左：
    主  文
甲○○、乙○○、丙○○均無罪。
    理  由
一、自訴意旨略以：(一)被告甲○○及乙○○共同基於意圖為自己不法所有之概括犯意
    聯絡，先自民國八十七年八月間起至同年十二月三十日止，在臺中或高雄等地，
    連續由被告甲○○向自訴人丁○○佯以其二人合夥經營之鉅銓工程有限公司（鉅
    銓公司）需要資金為由，向自訴人借款，致自訴人陷於錯誤，而陸續交付共計新
    臺幣（下同）三百八十二萬八千三百五十六元；(二)嗣再於八十八年四月間起至八
    十九年六月間止，再以同一理由，向自訴人騙取九百四十一萬三千八百四十元。
    (三)又被告乙○○復承前揭概括犯意，與杰勳工業有限公司（杰勳公司）代表人即
    被告丙○○基於共同詐欺取財之犯意聯絡，自八十八年四月起至八十九年十二月
    間止，連續以杰勳公司需要款項週轉為由，向自訴人借貸共計九百八十一萬三千
    二百五十元。(四)嗣經被告三人與自訴人結算上開債務後，由被告乙○○以杰勳公
    司名義簽發發票日為八十九年五月二十五日，到期日未載，票號為五七五八七七
    號、票面金額為三千二百三十五萬元之本票及未載發票日、付款人為臺東區中小
    企業銀行橋頭分行、帳號為三七二之五、票號為ＴＲＣ二四四○號、票面金額為
    三千萬元之支票，並由被告乙○○、甲○○於前揭支票及本票背面背書後交付自
    訴人。惟因害怕無法兌現，被告三人乃於九十二年八月間，基於同前詐欺取財之
    概括犯意聯絡，由被告乙○○出面向自訴人詐稱願意以現金及支票立即清償一百
    萬元，日後再分期清償八百萬元債務，並簽發八百萬元之本票一紙及書立合約書
    一紙，至其餘債務則待與被告甲○○共同會算後再簽發票據等語，致自訴人陷於
    錯誤，而交還前揭票面金額為三千二百五十萬元之本票及票面金額為三千萬元之
    支票。此後被告三人即未再支付任何利息及本金，復避不見面，自訴人始知悉受
    騙上當，因認被告三人共同涉有連續詐欺取財罪嫌。
二、按犯罪事實應依證據認定之，無證據不得認定犯罪事實；不能證明被告犯罪者，
    應諭知無罪之判決，刑事訴訟法第一百五十四條第二項、第三百零一條第一項分
    別定有明文。其次，告訴人之告訴，係以使被告受刑事訴追為目的，是其陳述是
    否與事實相符，仍應調查其他證據以資審認；認定不利於被告之事實，須依積極
    證據，苟積極證據不足為不利於被告事實之認定時，即應為有利於被告之認定，
    更不必有何有利之證據，最高法院五十二年臺上字第一三○○號、三十年上字第
八一六號分別著有判例可資參照。再者，刑法第三百三十九條第一項詐欺罪之成
    立，以意圖為自己或第三人不法所有，以詐術使人將本人或第三人之物交付為要
    件。所謂以詐術使人交付，必須被詐欺人因其詐術而陷於錯誤，若其所用方法，
    不能認為詐術，亦不致使人陷於錯誤，即不構成該罪，最高法院四十六年臺上字
    第二六０號亦著有判例。刑法第三百三十九條之詐欺罪，係以行為人於客觀上施
    用詐術使人陷於錯誤，並於行為之初，即已意圖為不法之所有或意圖得財產上之
    不法利益，為其構成要件，至於民事債務當事人間，若有未依債務本旨履行給付
    之情形，在一般社會經驗而言，原因非一，其因不可歸責之事由無法給付，或因
    合法得對抗他造主張抗辯而拒絕給付，甚至債之關係成立後，始行惡意遲延給付
    ，皆有可能，非必出於自始無意給付之詐欺犯罪一端，又刑事被告依法不負自證
    無罪之義務，苟無足以證明其債之關係發生時自始故意藉此從事財產犯罪之積極
    證據，自難違反刑事訴訟法第一百五十四條之規定，以被告單純債務不履行之客
    觀事態，推定被告自始即有不法所有之意圖而施用詐術。
三、本件自訴人指訴被告乙○○、甲○○及丙○○涉犯共同連續詐欺取財罪嫌，無非
    以其被告乙○○出具之合約書及前揭本票、支票為其論據。訊據被告甲○○固坦
    認曾於八十七年間向自訴人借貸三百八十二萬八千三百五十六元等情；被告乙○○亦直承曾因杰勳公司急需款項週轉，始向自訴人借貸金錢，並以杰勳公司名義
    簽發前揭票面金額分別為三千二百三十五萬元之本票及三千萬元之支票交付自訴
    人，後來與自訴人約定先清償一百萬元後，再分期每期償還二十萬元，因而簽發
    八百萬元之本票交付自訴人，為此自訴人並返還前揭本票及支票等情不諱；被告
    丙○○則供認係杰勳公司負責人等情，惟均堅決否認有何詐欺取財犯行，被告甲○○辯稱：八十七年間向自訴人借款時，乙○○並未出面，當時自訴人係在鉅銓
    公司當經理，伊是負責外部工作，因與乙○○協議由他承接工程，所以向自訴人
    借得款項是先匯入鉅銓公司之帳戶後，再匯給乙○○；但八十八年四月起至八十
    九年六月間乙○○向自訴人借款之事，是在八十九年間聽自訴人提起始知悉；至
    於乙○○於九十二年間簽發八百萬元本票換回本票及支票之事，是事後聽自訴人
    說才知道等語；另質諸被告乙○○則辯稱：向自訴人借款之金額大約僅有九百萬
    元；借款之後有陸續以現金或匯款之方式償還自訴人部分借款，自訴人均未簽收
    ；杰勳公司實際上均由伊在負責，丙○○僅是名義負責人等語；被告丙○○則以
    ：對於乙○○向自訴人借貸、簽發及取回支票及本票部分全不知情，伊在杰勳公
    司僅負責沿線材料及工廠內部生產，至於財務及工程部份均未介入，杰勳公司實
    際負責人是乙○○等語置辯。經查：
  (一)查自訴人雖於自訴狀及準備程序指訴第一次（八十七年八月間至同年十二月三十
    日）借款是由被告甲○○及乙○○共同為之，惟其嗣於本院審理時即已改稱：該
    次是由甲○○出面向伊借款，是以鉅銓公司需要資金週轉為借款之理由；被告乙○○及丙○○並未出面等語，核與被告甲○○於本院審理時所供：該次係是由伊
    借款，但因與乙○○有工作上協議，所以嗣後將款項匯入乙○○帳戶內等語相符
    ，足認自訴人嗣後於本院審理時所指陳之內容，應較堪採信，因而堪信八十七年
    八月間至同年十二月三十日間借款共計三百八十二萬八千三百五十六萬元之借用
    人，應僅有被告甲○○一人。另自訴人於本院九十三年十二月十六日準備程序及
    審理時復指稱：甲○○係伊表弟，之前即有金錢往來，亦曾在鉅銓公司工作過，
    覺得鉅銓公司經營狀況不錯，所以才將錢借給甲○○等語，足見自訴人應係基於
    雙方情誼、先前借款所累積之信任及因曾任職於鉅銓公司而了解該公司營運狀況
    等情，始願意借款予被告甲○○，其間並未涉及任何施用詐術之行為；再者，自
    訴人復於本院審理時指陳：嗣後甲○○曾陸續償還幾十萬元之借款等語，果若被
    告甲○○於本件借款之初，即具有不法所有之詐欺意圖，又焉會於其犯行遂行後
    ，尚陸續清償數額非少之債務？是亦難認被告甲○○有何不法所有意圖。從而，
    自訴人指訴被告甲○○就前揭借款部分涉有詐欺取財犯行云云，自屬無據。
  (二)自訴人復於本院審理時指訴：第二次八十八年四月到八十九年六月間的九百四十
    一萬三千八百四十元及第三次的八十八年四月到八十九年十二月間的九百八十一
    萬三千二百五十萬元，是乙○○向甲○○借票後，再將票轉讓給他人，待票期屆
    至後，要求伊將票款匯入指定之帳戶內，另有部分金錢則是乙○○自己拿去用；
    乙○○是以杰勳公司需要款項為由，向伊借款，甲○○及丙○○均未出面等語，
    且其復未能舉證證明被告甲○○及丙○○就此部分借款行為，與被告乙○○有何
    意思聯絡，因此足徵此部分借款之借用人應係被告乙○○，而與被告甲○○及丙○○均無涉。是被告丙○○及甲○○辯稱：其就被告乙○○借款之事均不知情等
    語，應堪採信。其次，自訴人復於本院審理時指陳：是因為乙○○認識甲○○，
    且杰勳公司與鉅銓公司有生意往來，乙○○先前亦陸續還過部分借款，所以嗣後
    才會繼續借款等語，亦堪認自訴人係本於對被告乙○○與甲○○相識、杰勳公司
    與鉅銓公司有交易往來、被告乙○○陸續償還借款而生之信任關係，始於前揭時
    間內，借款予被告乙○○，自難認被告乙○○於借款之時，有任何施用詐術致自
    訴人陷於錯誤之行為。至前揭票面面額分別為三千二百三十五萬元之本票及三千
    萬元之支票，係被告乙○○於八十九年五月二十五日以杰勳公司名義所簽發並交
    付於自訴人等情，分據自訴人於準備程序及審理時指訴、被告乙○○於準備程序
    時供述明確，而堪認定，則該支票及本票既非於被告乙○○借款之初所交付，自
    難因該支票及本票嗣後並未兌現，遽認被告乙○○於借款之初即有不法所有意圖
    或施用詐術之行為。
  (三)又查，被告乙○○於八十九年五月二十五日曾經以杰勳公司之名義簽發前揭票面
    金額分別為三千二百三十五萬元之本票及三千萬元之支票，交付自訴人作為擔保
    ，嗣被告乙○○於九十二年八月間，給付自訴人一百萬元，且書立合約書表明願
    意分期清償其餘借款八百萬元後，與自訴人換回前揭本票及支票等情，業據自訴
    人於本院準備程序及審理時均指陳明確，且為被告乙○○於本院準備程序時所是
    認，並有前揭本票、支票及合約書影本各一紙附卷可稽。自訴人雖執該本票、支
    票及合約書欲作為其指訴被告三人共同向自訴人騙回該支票及本票之佐證，惟查
    ，被告甲○○於本院準備程序及審理時、被告丙○○於本院準備程序均供稱對於
    被告乙○○換票之事，事前毫無所悉；其中被告丙○○辯稱：伊僅為杰勳公司名
    義負責人，被告乙○○始為實際負責人等情，亦為自訴人所是認，是在自訴人就
    被告甲○○及丙○○就前述被告乙○○換回以杰勳公司名義簽發之支票及本票乙
    事，曾與被告乙○○共同謀議，而推由被告乙○○出面等情，未能充分舉證之情
    形下，自難認被告甲○○及丙○○就此事於事前已與被告乙○○達成協議，因而
    被告甲○○及丙○○前揭所辯，亦值採信。其次，被告乙○○如於借款之初即無
    意清償借款，所交付之前揭本票及支票亦無使之兌現之意，則該支票及本票票面
    金額之多寡，對其而言並無任何實質意義，則其焉須於取得借款之數年後，再以
    一百萬元之鉅額代價，另行交付一紙亦無兌現可能之八百萬元本票，而向自訴人
    換回前揭無意義之本票及支票？是被告乙○○於九十二年八月間，向自訴人清償
    一百萬元，並承諾分期清償其餘款項，而換回前揭本票及支票之行為，顯難評價
    為施用詐術之行為，或認其有何不法所有意圖。且被告乙○○在自訴人指訴其詐
    騙借款之期間內，曾陸續償還部分借款等情，業如前述，再佐以事隔多年後，被
    告乙○○復再清償數額非低之一百萬元等情，益證被告乙○○向自訴人借款，應
    無詐欺之不法所有意圖。
四、綜上所述，被告丙○○與自訴人所指訴之被告乙○○借款及換票行為應無關聯，
    且被告甲○○、乙○○向自訴人借款、被告乙○○向自訴人換回支票及本票時，
    既均無行使詐術使自訴人陷於錯誤，嗣後亦曾陸續清償部分借款，則其縱未依約
    清償完畢，亦僅屬單純民事債務不履行之問題，與詐欺取財罪行無涉。此外，復
    查無其他積極證據足以證明被告三人有自訴人所指詐欺取財之犯行，不能證明被
    告三人犯罪，依法應為無罪之諭知。
五、被告乙○○、丙○○均經合法傳喚，無正當理由不到庭，本院認本件係應諭知無
    罪之案件，爰不待其陳述逕行判決。
據上論斷，應依刑事訴訟法第三百四十三條、第三百零六條、第三百零一條第一項，
判決如主文。
中      華      民      國      九十四      年      五    月    二十    日
                                臺灣臺中地方法院刑事第四庭
                                        審判長法  官   張  靜  琪
                                              法  官   賴  妙  雲
                                              法  官   郭  妙  俐
右正本證明與原本無異。
如不服本判決，應於送達後十日內向本院提出上訴狀（須附繕本），上訴於臺灣高等
法院臺中分院。
                                              書記官
中      華      民      國      九十四      年      五    月    二十    日
